---
title: "TP imputation avancée"
author: "Mamadou Mbodj"
date: "`r Sys.Date()`"
output: html_document
editor_options: 
  chunk_output_type: console
---

```{r setup, include=FALSE}
knitr::opts_chunk$set(echo = TRUE)
```

Objectifs du TP :

- Comprendre les types de données manquantes (MCAR, MAR, MNAR)
- Appliquer des méthodes descriptives et analytiques pour analyser les données manquantes
- Expérimenter des techniques d’imputation par modélisation
- Utiliser l'imputation multiple (MICE)

# Identification et analyse des données manquantes
## Simulation d'un jeu de données avec valeurs manquantes

On génère un jeu de données fictif avec des valeurs manquantes.
```{r}
# Installation et chargement des packages nécessaires
# install.packages(c("naniar", "VIM", "MissMech", "mice", "ISLR"))

```

```{r}
# Chargement des packages
library(naniar)
library(VIM)
library(BaylorEdPsych)
library(mice)
library(ggplot2)
library(MissMech)
library(ISLR)
```

```{r}
# Charge le dataset Wage
df <- Wage
df <- df[sample(seq_len(nrow(df)), 1000, replace = FALSE), ]

# Pour garder une copie de la base initiale
df_0 <- df
hist(df_0$wage,
     main = "Avant imputation",
     col = "red",
     xlab = "Revenu")

# Aperçu des premières lignes
df |> head()
df |> dim()
df |> str()
```

### Simulation de NA MAR sur Wage basée sur le niveau d'éducation

```{r}
# Tabulation du niveau d'éducation
df$education |> table()

```

```{r}
# Sélectionner les indices correspondant à "Advanced Degree"
set.seed(123)  # Pour la reproductibilité
indices <- which(df$education == "5. Advanced Degree")
length(indices)

# Tirer aléatoirement 50 indices dans cette catégorie
missing_indices <- sample(indices, 50)

# Introduire les valeurs manquantes
df$wage[missing_indices] <- NA

# Vérifier que les valeurs manquantes ont bien été insérées
sum(is.na(df$wage))

```

### Simulation de NA MAR age basée sur la race

```{r}
# Tabulation du niveau d'éducation
df$race |> table()

```

```{r}
# Sélectionner les indices correspondant à "2. Black"
indices_2 <- which(df$race == "2. Black")
length(indices_2)

# Tirer aléatoirement 50 indices dans cette catégorie
missing_indices_2 <- sample(indices_2, 50)

# Introduire les valeurs manquantes
df$age[missing_indices_2] <- NA

# Vérifier que les valeurs manquantes ont bien été insérées
sum(is.na(df$age))

```

## Méthodes descriptives pour analyser les valeurs manquantes


```{r}
# Taux de données manquantes
colSums(is.na(df)) / nrow(df)

# Visualisation des données manquantes : Graphique de missingness (patterns)
vis_miss(df)
aggr(df,

     col = c("navyblue", "red"),
     numbers = TRUE,
     sortVars = TRUE,
     labels = names(df),
     cex.axis = .7)

```

```{r}
# Comparaison de distributions
boxplot(age ~ is.na(wage),
        data = df,
        main = "Comparaison du revenu selon la présence de valeurs manquantes")

```

## Méthodes analytiques pour déterminer le type de données manquantes

```{r}
# Test de MCAR de Little mais en sélectionnant juste les variables numériques
df_numeric <- df %>% dplyr::select_if(is.numeric)
TestMCARNormality(df_numeric)

```

```{r}
# Modélisation de la non-réponse
df$wage_na <- as.numeric(is.na(df$wage))

# Vérifier les modalités des variables catégorielles
summary(df)

modele_logit <- glm(wage_na ~ age + maritl + race + jobclass + health,
                    data = df,
                    family = binomial)
summary(modele_logit)

```

# Imputation par modélisation

```{r}
# Imputation par régression linéaire
model <- lm(wage ~ age + jobclass,
            data = df,
            na.action = na.exclude)
summary(model)

# Prédire les valeurs manquantes de wage
df$reg_imput_wage <- predict(model, newdata = df)

```

```{r}
# Charger la librairie nécessaire
library(randomForest)

# Entraîner un modèle de Random Forest sur les observations complètes
rf_model <- randomForest(wage ~ age + jobclass,
                         data = df,
                         na.action = na.omit)
print(rf_model)

# Prédire les valeurs manquantes de wage
df$rf_imput_wage <- predict(rf_model, newdata = df)

```


```{r}
# Vérficcation de l'imputation
vis_miss(df)
aggr(df,
     col = c("navyblue", "red"),
     numbers = TRUE,
     sortVars = TRUE,
     labels = names(df),
     cex.axis = .7)
```

# Imputation multiple avec MICE
## Application de MICE

```{r}
# Application de MICE
imputed_data <- mice(df, method = "pmm", m = 5, maxit = 10, seed = 123)
summary(imputed_data)

```

## Comparaison avant/après imputation

```{r}
# Récupération d’un jeu de données imputé
complete_data <- complete(imputed_data, 1)

# Comparaison des distributions
par(mfrow = c(1, 2))
hist(df_0$wage,
     main = "Avant imputation",
     col = "red",
     xlab = "Revenu")
hist(complete_data$wage,
     main = "Après imputation",
     col = "blue",
     xlab = "Revenu")

```

```{r}
# Moyennes initiales sans NA
df_0$wage |> mean()
# Moyennes initiales avec NA
df$wage |> mean(na.rm = TRUE)

# Moyennes dans les données imputées
# Régression linéaire
df$reg_imput_wage |> mean(na.rm = TRUE)
# Random forest
df$rf_imput_wage |> mean(na.rm = TRUE)
# MICE
complete_data$wage |> mean(na.rm = TRUE)

```

```{r}

```



