---
title: "Cours 2 - Hands-on R"
author: "Mamadou Mbodj"
date: "`r Sys.Date()`"
output: html_document
editor_options: 
  chunk_output_type: console
---

```{r setup, include=FALSE}
# Configuration des chunks : détermine si le code R doit être affiché dans le document final
knitr::opts_chunk$set(echo = TRUE)
# Charger les packages nécessaires
library(tidyverse) # Pour la manipulation des données et les graphiques
```

## Intro

Ce TP explore l'analyse de données avec R. Nous allons charger un jeu de données, effectuer des opérations de nettoyage, explorer la structure, manipuler et visualiser les données.

**Objectifs du TP**

- Charger et explorer les données
- Manipuler et transformer les données avec *dplyr*
- Visualiser les données avec *ggplot2*

## 1. Charger et Explorer les Données

Nous utiliserons un jeu de données d'exemple mtcars, intégré à R. Il contient des informations sur différents modèles de voitures, telles que la consommation d'essence, le nombre de cylindres, et la puissance.

```{r}
# Charger les données
data("mtcars")

# Aperçu des premières lignes
head(mtcars)
```

**Structure et résumé des données**

Explorons la structure des données et le résumé statistique de chaque variable pour mieux comprendre le jeu de données.

```{r}
# Structure des données
str(mtcars)

# Résumé statistique
summary(mtcars)
```

## 2. Manipulation des Données avec dplyr

Nous allons utiliser le package dplyr pour filtrer, sélectionner, créer des variables et résumer les données.

### 2.1 Filtrage et sélection de colonnes

Filtrons les voitures ayant plus de 6 cylindres et sélectionnons les colonnes *mpg* (miles per gallon) et *hp* (horsepower).

```{r}
# Filtrer les voitures avec plus de 6 cylindres et sélectionner des colonnes
filtered_data <- mtcars %>%
  filter(cyl > 6) %>%
  select(mpg, hp)

# Afficher le résultat
filtered_data
```

### 2.2 Création de nouvelles variables

Créons une nouvelle variable qui convertit *mpg* en litres par 100 km (lp100km). Cette conversion est donnée par *lp100km = 235.21 / mpg*.

```{r}
# Ajouter la colonne lp100km
mtcars <- mtcars %>%
  mutate(lp100km = 235.21 / mpg)

# Afficher les premières lignes
head(mtcars)
```

### 2.3 Résumés et agrégations

Calculons la moyenne de la consommation (mpg) et de la puissance (hp) par nombre de cylindres.

```{r}
# Moyenne de mpg et hp par nombre de cylindres
summary_by_cyl <- mtcars %>%
  group_by(cyl) %>%
  summarise(mean_mpg = mean(mpg), mean_hp = mean(hp))

# Afficher le tableau récapitulatif
summary_by_cyl
```

## 3. Visualisation des Données avec ggplot2

La visualisation est essentielle pour analyser les tendances et les relations entre les variables. Nous utiliserons *ggplot2* pour produire des graphiques basiques.

### 3.1 Diagramme de dispersion : Relation entre Puissance et Consommation
Nous allons créer un diagramme de dispersion pour visualiser la relation entre la puissance (*hp*) et la consommation (*mpg*).

```{r}
# Diagramme de dispersion
ggplot(mtcars, aes(x = hp, y = mpg)) +
  geom_point(color = "blue") +
  labs(title = "Relation entre Puissance et Consommation",
       x = "Puissance (hp)",
       y = "Consommation (mpg)")
```

### 3.2 Histogramme de la Consommation

Visualisons la distribution de la consommation (*mpg*) avec un histogramme.

```{r}
# Histogramme de mpg
ggplot(mtcars, aes(x = mpg)) +
  geom_histogram(bins = 10, fill = "lightgreen", color = "black") +
  labs(title = "Distribution de la Consommation",
       x = "Consommation (mpg)",
       y = "Fréquence")
```

### 3.3 Boxplot de la Consommation par Cylindres

Comparons la consommation entre les voitures selon le nombre de cylindres (*cyl*).

```{r}
# Boxplot de mpg par cyl
ggplot(mtcars, aes(x = factor(cyl), y = mpg, fill = factor(cyl))) +
  geom_boxplot() +
  labs(title = "Consommation par nombre de cylindres",
       x = "Nombre de cylindres",
       y = "Consommation (mpg)") +
  theme(legend.position = "none")
```


## Simulation de données manquantes et imputations
### Simulation un jeu de données
Simuler 250 observations avec deux variables : $Y_1$ et $Y_2$. 
Les variables $Y_1$ et $Y_2$ suivent une loi normale bivariée. La variable $Y_1$ a une moyenne de $100$ et une variance de $169$. La variable $Y_2$ a une moyenne de $12$ et une variance de $9$. La covariance entre les deux variables est de $19,5$; leur corrélation est donc $0,5$. (Utilisez la fonction mvnorm de la librarie MASS si désiré.)

```{r}
# Simulation du jeu de données
library(MASS)
dat = mvrnorm(250, c(100, 12), matrix(c(169, 19.5, 19.5, 9), nrow = 2, ncol = 2, byrow = T))
dat_0 = dat %>% as.data.frame()
```


### Simulation de données manquantes
Remplacer au hasard 25\% des valeurs de $Y_2$ par NA.

```{r}
# Tirage au hasard de 50 % de ma base
id <- c(1:250)
id_na <- sample(id, 0.25*length(id), replace = F)

# Remplacement par des NA
library(dplyr)
dat <- dat %>% as.data.frame()
dat$V2[id_na] <- NA

# Résumé de dat
summary(dat)

# Renommons V1 et V2
dat <- dat %>% rename(Y1 = V1, Y2 = V2)

# Nouveaux noms de dat
names(dat)
```

### Imputation par différentes méthodes
- Par la moyenne
```{r}
# Imputation par moyenne
dat_imput_mean <- dat %>% mutate(Y2 = ifelse(is.na(Y2), mean(Y2, na.rm = T), Y2))
summary(dat_imput_mean)
```

```{r}
# Visualisation de Y2 avant et après
hist(dat_0$V2) #avant
hist(dat_imput_mean$Y2) #après
```

```{r}
summary(dat_0)
summary(dat_imput_mean)
```

- Par la médiane

```{r}
# Imputation par médiane
dat_imput_med <- dat %>% mutate(Y2 = ifelse(is.na(Y2), median(Y2, na.rm = T), Y2))
summary(dat_imput_med)
```

```{r}
# Visualisation de Y2 avant et après
hist(dat_0$V2) #avant
hist(dat_imput_med$Y2) #après
```

- Par les plus proche voisins (k=1, k=5, k=10, k=30)

```{r}
# Imputation par le plus proche voisin : entrainement du modèle
library(caret)
out_1nn <- knnreg(Y2~Y1, dat, k=1)

# Prédiction du modèle
for_pred <- dat %>% filter(is.na(Y2))
for_pred$Y2 <-  predict(out_1nn, for_pred)
for_pred$Y2 %>% summary()

# Ajout des imputations à la base de données initiale
dat_imput <- rbind(dat %>% filter(!is.na(Y2)), for_pred)
summary(dat_imput)
summary(dat_0)
```

- Cherchons la valeur de k optimale
```{r}
# Filtrer les NA et centrer
dat_filtered <- dat %>% filter(!is.na(dat$Y2)) %>% scale() %>% as.data.frame()

# Fonction prenant en entrée Y, les variables X, la base, et le k_max
best_k_research <- function(y, vect_x, dat_to_imput, k_max){
  # Tirage d'un échantillon aléatoire
  id_sample <- sample(1:nrow(dat_to_imput), 0.2*nrow(dat_to_imput), replace = F)
  dat_sample <- dat_to_imput[id_sample,]
  # Séparation en échantillons train et test
  id_train <- sample(id_sample, 0.5*length(id_sample), replace = F)
  id_test <- setdiff(id_sample, id_train)
  train <- dat_to_imput[id_train,]
  test <- dat_to_imput[id_test,]
  # Définition d'une formule pour le model fitting
  vect_x <- as.vector(vect_x)
  eq_mod <- as.formula(paste(y, " ~ ", paste(vect_x, collapse= "+")))
  # Model fiting, prediction and eror calculation
  vect_eqm <- rep(NA, k_max)
  for (k in 1:k_max) {
    out_knn <- knnreg(eq_mod, data = train, k = k)
    pred <-  predict(out_knn, test)
    vect_eqm[k] <- mean((pred-test[,y])^2)
  }
  return(vect_eqm)
}

# Nombre de répétitions et k_max
n_rep <- 20
k_max <- 30

# Matrice qui doit recevoir les résultats
mat_eqm <- matrix(NA, nrow = n_rep, ncol = k_max)

# Calcul final de la matrice EQM
vect_x <- c("Y1")
y <- "Y2"
mat_eqm <- replicate(n_rep, best_k_research(y, vect_x, dat_to_imput = dat_filtered, k_max = k_max))
mat_eqm <- mat_eqm %>% t() %>% data.frame()

# Boxplot des erreurs
boxplot(mat_eqm)
```


- Commentez

