---
title: "Cours 2 - Hands-on R"
author: "Mamadou Mbodj"
date: "`r Sys.Date()`"
output: html_document
---

```{r setup, include=FALSE}
# Configuration des chunks : détermine si le code R doit être affiché dans le document final
knitr::opts_chunk$set(echo = TRUE)
# Charger les packages nécessaires
library(tidyverse) # Pour la manipulation des données et les graphiques
```

## Intro

Ce TP explore l'analyse de données avec R. Nous allons charger un jeu de données, effectuer des opérations de nettoyage, explorer la structure, manipuler et visualiser les données.

**Objectifs du TP**

- Charger et explorer les données
- Manipuler et transformer les données avec *dplyr*
- Visualiser les données avec *ggplot2*

## 1. Charger et Explorer les Données

Nous utiliserons un jeu de données d'exemple mtcars, intégré à R. Il contient des informations sur différents modèles de voitures, telles que la consommation d'essence, le nombre de cylindres, et la puissance.

```{r}
# Charger les données
data("mtcars")

# Aperçu des premières lignes
head(mtcars)
```

**Structure et résumé des données**

Explorons la structure des données et le résumé statistique de chaque variable pour mieux comprendre le jeu de données.

```{r}
# Structure des données
str(mtcars)

# Résumé statistique
summary(mtcars)
```

## 2. Manipulation des Données avec dplyr

Nous allons utiliser le package dplyr pour filtrer, sélectionner, créer des variables et résumer les données.

### 2.1 Filtrage et sélection de colonnes

Filtrons les voitures ayant plus de 6 cylindres et sélectionnons les colonnes *mpg* (miles per gallon) et *hp* (horsepower).

```{r}
# Filtrer les voitures avec plus de 6 cylindres et sélectionner des colonnes
filtered_data <- mtcars %>%
  filter(cyl > 6) %>%
  select(mpg, hp)

# Afficher le résultat
filtered_data
```

### 2.2 Création de nouvelles variables

Créons une nouvelle variable qui convertit *mpg* en litres par 100 km (lp100km). Cette conversion est donnée par *lp100km = 235.21 / mpg*.

```{r}
# Ajouter la colonne lp100km
mtcars <- mtcars %>%
  mutate(lp100km = 235.21 / mpg)

# Afficher les premières lignes
head(mtcars)
```

### 2.3 Résumés et agrégations

Calculons la moyenne de la consommation (mpg) et de la puissance (hp) par nombre de cylindres.

```{r}
# Moyenne de mpg et hp par nombre de cylindres
summary_by_cyl <- mtcars %>%
  group_by(cyl) %>%
  summarise(mean_mpg = mean(mpg), mean_hp = mean(hp))

# Afficher le tableau récapitulatif
summary_by_cyl
```

## 3. Visualisation des Données avec ggplot2

La visualisation est essentielle pour analyser les tendances et les relations entre les variables. Nous utiliserons *ggplot2* pour produire des graphiques basiques.

### 3.1 Diagramme de dispersion : Relation entre Puissance et Consommation
Nous allons créer un diagramme de dispersion pour visualiser la relation entre la puissance (*hp*) et la consommation (*mpg*).

```{r}
# Diagramme de dispersion
ggplot(mtcars, aes(x = hp, y = mpg)) +
  geom_point(color = "blue") +
  labs(title = "Relation entre Puissance et Consommation",
       x = "Puissance (hp)",
       y = "Consommation (mpg)")
```

### 3.2 Histogramme de la Consommation

Visualisons la distribution de la consommation (*mpg*) avec un histogramme.

```{r}
# Histogramme de mpg
ggplot(mtcars, aes(x = mpg)) +
  geom_histogram(bins = 10, fill = "lightgreen", color = "black") +
  labs(title = "Distribution de la Consommation",
       x = "Consommation (mpg)",
       y = "Fréquence")
```

### 3.3 Boxplot de la Consommation par Cylindres

Comparons la consommation entre les voitures selon le nombre de cylindres (*cyl*).

```{r}
# Boxplot de mpg par cyl
ggplot(mtcars, aes(x = factor(cyl), y = mpg, fill = factor(cyl))) +
  geom_boxplot() +
  labs(title = "Consommation par nombre de cylindres",
       x = "Nombre de cylindres",
       y = "Consommation (mpg)") +
  theme(legend.position = "none")
```


## Simulation de données manquantes et imputations
### Simulation un jeu de données
Simuler 250 observations avec deux variables : $Y_1$ et $Y_2$. 
Les variables $Y_1$ et $Y_2$ suivent une loi normale bivariée. La variable $Y_1$ a une moyenne de $100$ et une variance de $169$. La variable $Y_2$ a une moyenne de $12$ et une variance de $9$. La covariance entre les deux variables est de $19,5$; leur corrélation est donc $0,5$. (Utilisez la fonction \texttt{mvnorm} de la librarie \texttt{MASS} si désiré.)

### Simulation de données manquantes
Remplacer au hasard 50\% des valeurs de $Y_2$ par NA.

### Imputation par différentes méthodes
- Par la moyenne

- Par la médiane

- Par les plus proche voisins (k=1, k=5, k=10, k=30)

